臺灣板橋地方法院民事判決　　　　　　　 99年度訴字第957號
原　　　告　蘇黎世產物保險股份有限公司
法定代理人　王傳通
訴訟代理人　林昇格律師
複代理人　　蔡宛靜律師
　　　　　　李志成律師
被　　　告　陳世偉即坤昌企業社
訴訟代理人　鐘登科律師
訴訟代理人　羅嘉莉
上列當事人間請求損害賠償事件，本院於民國100 年5 月23日言
詞辯論終結，判決如下：
    主  文
原告之訴及假執行之聲請均駁回。
訴訟費用由原告負擔。
    事實及理由
壹、程序方面
    按「訴狀送達後，原告不得將原訴變更或追加他訴。但有下
    列各款情形之一者，不在此限：一、被告同意者。二、請求
    之基礎事實同一者。三、擴張或減縮應受判決事項之聲明者
    。四、因情事變更而以他項聲明代最初之聲明者。五、該訴
    訟標的對於數人必須合一確定時，追加其原非當事人之人為
    當事人者。六、訴訟進行中，於某法律關係之成立與否有爭
    執，而其裁判應以該法律關係為據，並求對於被告確定其法
    律關係之判決者。七、不甚礙被告之防禦及訴訟之終結者。
    被告於訴之變更或追加無異議，而為本案之言詞辯論者，視
    為同意變更或追加。」，此經民事訴訟法第255 條定有明文
    。經查：
  (一)本件原告於起訴時原以民法第184 條第1 項、保險法第53條
    第1 項為請求權基礎，嗣後於審理中增列民法第191 條第1
    項為請求權基礎（參見本院卷〈一〉第152 頁以下99年7 月
    26日民事準備〈二〉狀），經核原告請求之基礎事實同一，
    且於第一次言詞辯論期日之後即提出該部分訴之追加，不甚
    礙被告之防禦及訴訟之終結，合於首開法條規定，應予准許
    ，合先敘明。
  (二)原告復於100 年5 月23日言詞辯論期日增列民法第184 條第
    2 項為請求權基礎（參見本院卷〈二〉第17頁以下民事準備
    〈三〉狀），經核原告此部分訴之追加係主張被告未依建築
    法第77條第1 項、建築技術規則建築設備編第三章消防栓設
    備以下之規定設置，原告請求之基礎事實並非同一，且本件
    於99年3 月9 日因被告對原告所聲請支付命令表示異議，視
    為起訴，原告於該案件審理經過1 年餘之時間，遲於100 年
    5 月23日始提出此部分訴之追加，顯然有礙被告之防禦及訴
    訟之終結，原告此部分訴之追加為不合法，應予駁回。
貳、實體方面
一、原告方面主張：緣訴外人金輝實業社位於台中縣潭子鄉○○
    路○ 段327 之3 號之工廠（下稱金輝實業社工廠），於民國
    97年2 月22日凌晨1 時17分，遭位於其後方之工廠即被告位
    於台中縣潭子鄉○○路○ 段93巷12號之3 之工廠（下稱被告
    工廠）發生大火延燒，造成金輝實業社工廠屋頂及牆壁鋼架
    烤漆板部分焚毀、屋頂鋼架及隔熱板、烤漆板牆遭濃煙燻黑
    、不鏽鋼側門及辦公室木門遭消防破壞；置於工廠內之一批
    原物料全遭焚損及消防水漬及煙燻受損；CNC 電離子切割機
    之馬達驅動卡、軟體鎖及輸送扁鐵遭煙燻及消防水漬汙損，
    訴外人金輝實業社因此受有損失共計新台幣（下同）66萬
    7,225 元。系爭房屋於97年2 月22日凌晨1 時17分，因被告
    疏未盡其注意義務導致其所有之工廠發生大火，致金輝實業
    社工廠因延燒遭受焚毀、燻黑等嚴重破壞而造成訴外人金輝
    實業社財務上損害，依民法第184 條第1 項、第191 條第1
    項規定，被告就此應負侵權行為之損害賠償責任。原告為系
    爭房屋之商業火災保險之保險人，已依保險契約理賠被保險
    人即訴外人金輝實業社前開損害金額，並受讓被保險人就系
    爭房屋毀損對第三人所得行使之一切損害賠償請求權，有代
    位求償權。爰依民法第184 條第1 項前段、第191 條第1 項
    、保險法第53條第1 項，對被告主張保險代位而為本件損害
    賠償之請求。並聲明：被告應給付原告66萬7,225 元，及
    自支付命令聲請狀繕本送達被告翌日起至清償日止，按週年
    利率5%計算之利息。原告願供擔保，請准宣告假執行。
二、被告方面則以：原告所提出由華信保險公證人有限公司所製
    作之公證報告第4 頁第三點僅記載：「根據事故現場延燒程
    度、廠房地上殘留之焚餘物及被保險人代表康文宰先生稱述
    ，標的出險原因係位於標的後方工廠發生大火遭延燒所致，
    案經台中縣消防局證明火警屬實( 發文字號：潭消證字第97
    003 號) 。」等語，並未認定本件火災發生係肇因於被告有
    何故意過失；本件經台中縣消防局調查後，業已研判本件火
    災之起火原因不明在案；又被告在接受臺灣台中地方法院檢
    察署(97 年度他字第1444號) 偵訊後，亦經檢察官以他字案
    簽結，是本件被告並無任何疏失不當之處，就系爭火災之發
    生自無故意或過失，已堪認定。本件訴外人金輝實業社所受
    之損害係肇因於火勢延燒，並非被告所有之建築物或工作物
    有何瑕疵或倒塌而直接所致，應無民法第191 條規定之適用
    。被告就本件火災之發生並無故意過失，故被保險人即訴外
    人金輝實業社不得依民法第184 條第1 項前段或第191 條之
    規定請求被告負損害賠償責任，保險人即原告自無從代位行
    使被保險人對於第三人之請求權。退步言之，縱使認為被告
    就本件火災之發生應負侵權行為之損害賠償責任，然原告是
    否確實已實際給付訴外人金輝實業社66萬7,225 元，仍應由
    原告舉證之等語，資為抗辯。並為聲明：原告之訴駁回。
    如受不利之判決，願供擔保請准宣告免為假執行。
三、兩造不爭執事項：
（一）原告所提99年4 月27日民事準備狀事實及理由一、本案事
      實（一）除了最後一句「訴外人金輝實業社因此受有損失
      共計新台幣667,225 元整」。
（二）台中縣消防局火災證明書及火災鑑定報告、華信保險公證
      人有限公司製作之公證報告，形式上之真正。
（三）原告為金輝實業社之商業火災保險之保險人。
四、爭執事項：
（一）原告原以民法184 第1 項為請求權基礎，嗣後增列民法19
      1 條及100 年5 月23日言詞辯論期日提出民法184 第2 項
      為請求權基礎，是否為訴之變更追加，程序上應否准許？
      （此爭點已論述如前）
（二）原告主張被告未盡注意義務致發生火災延燒，造成訴外人
      金輝實業社財務上之損害，應依民法第184 條第1 項規定
      負侵權行為損害賠償責任，有無理由？如原告追加上開請
      求權基礎合於程序，原告該部分主張有無理由？
（三）原告是否得依保險法第53條第1 項規定，對被告代位行使
      被保險人金輝實業社對其之損害賠償請求權？
（四）原告是否已受讓金輝實業社對被告之損害賠償請求權？金
      輝實業社所受損害若干？
五、原告主張被告未盡注意義務致發生火災延燒，造成訴外人金
    輝實業社財務上之損害，應依民法第184 條第1 項、第191
    條第1 項等規定負侵權行為損害賠償責任，有無理由？
  (一)按因故意或過失不法侵害他人之權利者，負損害賠償責任，
    民法第184 條第1 項前段定有明文。故依上開規定主張對造
    應負侵權行為責任者，應就對造之有故意或過失負舉證責任
    （最高法院58年台上字第1421號判例、82年度台上字第267
    號裁判要旨參照）。本件原告既主張系爭火災係因被告疏未
    盡其注意義務導致其所有之工廠發生大火，致金輝實業社工
    廠因延燒遭受焚毀、燻黑等破壞，而依保險法第53條第1項
    、民法第184 條第1 項前段規定請求被告負損害賠償之責，
    則依上開最高法院裁判意旨，原告自應就其上開主張，負舉
    證之責。
  (二)經查，被告工廠、金輝實業社工廠及潭子鄉○○路○ 段93巷
    12-1號、12-8號、潭子鄉○○路○ 段327-5 號、277 號共計
    6 戶，於97年2 月22日凌晨1 時17分許發生系爭火災後，經
    台中縣消防局至現場勘驗火災發生原因，製有火災原因調查
    報告書內記載：「五、火災原因研判：(一)起火戶研判：...
    研判潭子鄉○○路○ 段93巷12-3號（坤昌企業社）為起火戶
    。(二)起火處所研判：3.... 研判潭子鄉○○路○ 段93巷12-3
    號（坤昌企業社）西北側中段（第4 及第5 窗戶）附近應受
    較長時間的燃燒，為最初起火點。(三)起火原因研判：1....
    可排除因遺留火種所引燃之可能性。2.... 可排除因電器故
    障或電源線短路引燃之可能性。3.堆放靠近窗戶5 的玻璃製
    品呈現高溫破裂狀，窗戶5 下方雜貨堆有明顯燒低的情形，
    並發現碎裂的窗戶玻璃，採證起火處碳化物跡證送內政部消
    防署鑑驗；起火戶12-3號坤昌企業社建築物所處位置屬巷弄
    內且較為偏僻，附近多為無人居住的工廠或稻田，顯示該區
    域建物物周圍環境容易入侵，若為人為縱火引燃，則實有可
    能。4.綜合上述，研判本案起火原因不排除人為縱火引燃之
    可能性較大。六、結論：(一)災戶潭子鄉○○路○ 段93巷12-1
    號、12-3號、12-8號及潭子鄉○○路○ 段327-3 號、327-5
    號、277 號，共計6 戶。(二)依現場燃燒後狀況及火流延燒路
    徑，研判潭子鄉○○路○ 段93巷12-3號（坤昌企業社）為起
    火戶，且12-3號（坤昌企業社）西北側中段（第4 及第5 窗
    戶）附近應受較長時間的燃燒，為最初起火點。(三)經現場勘
    查、鑑析結果及關係人所述綜合研判起火原因不排除人為縱
    火引燃之可能性較大。」（參見本院卷第47頁以下台中縣消
    防局火災原因調查報告書），已排除遺留火種引燃、電器故
    障或電源線短路引燃之可能性，不排除人為縱火引燃之可能
    性較大，因此尚難認被告有何未盡注意義務致發生火災延燒
    之故意或過失行為。
  (三)次按民法第191 條第1 項規定：「土地上之建築物或其他工
    作物所致他人權利之損害，由工作物之所有人負賠償責任。
    但其對於設置或保管並無欠缺，或損害非因設置或保管有欠
    缺，或於防止損害之發生，已盡相當之注意者，不在此限。
    」。是上開規定工作物所有人之責任，係以對工作物之設置
    或保管有欠缺為基礎，而所謂之土地上之工作物，係指以人
    工作成之設施，建築物係其例示。又所謂設置有欠缺，係指
    土地上之建築物或其他工作物，於建造之初即存有瑕疪而言
    。所謂保管有欠缺，係指於建造後未善為保管，致其物發生
    瑕疪而言，有最高法院95年度台上字第310 號裁判要旨、50
    年台上字第1464號判例可資參照。本件依前開火災原因調查
    報告書內之記載，系爭火災研判起火戶為潭子鄉○○路○段
    93巷12-3號（坤昌企業社），且12-3號（坤昌企業社）西北
    側中段（第4 及第5 窗戶）附近應受較長時間的燃燒，為最
    初起火點。經現場勘查、鑑析結果及關係人所述綜合研判起
    火原因不排除人為縱火引燃之可能性較大等情，已如前述，
    本件火災起火原因不排除人為縱火引燃之可能性較大，自非
    因被告之建築物或其他工作物之設置或保管有欠缺，而有瑕
    疵，與民法第191 條第1項 所定土地上建築物或其他工作物
    所致他人權利之損害之情形有間。是原告主張依保險法第53
    條第1 項、民法第191 條第1 項規定，請求被告負損害賠償
    之責，亦屬無據。
  (四)既然原告主張被告有違民法第184 條第1 項前段、第191 條
    第1 項並無可採，以如前述，則關於上開第三點、第四點爭
    執事項即無審究之必要，附此敘明。
六、綜上所述，原告依民法第184 條第1 項前段、第191 條第1
    項及保險代位之法律關係，請求被告應給付原告66萬7,225
    元，及自支付命令送達翌日起至清償日止，按週年利率5%計
    算之利息，洵屬無據，應予駁回。又原告之訴既經駁回，其
    假執行之聲請即失依附，應併駁回。
七、本件事證已臻明確，兩造其餘攻擊防禦方法及舉證，經核與
    判決結果均無影響，爰不另一一論述，併此敘明。
八、訴訟費用負擔之依據：民事訴訟法第78條。
中    華    民    國  100     年    6     月    17    日
                  民事第二庭    法  官  連育群
以上正本係照原本作成
如對本判決上訴，須於判決送達後20日內向本院提出上訴狀。如
委任律師提起上訴者，應一併繳納上訴審裁判費。
中    華    民    國  100     年    6     月    17    日
                                書記官  溫婷雅